【裁判字號】    95,台上,243
【裁判日期】    950112
【裁判案由】    貪污
【裁判全文】
最高法院刑事判決              九十五年度台上字第二四三號
    上  訴  人  台灣高等法院檢察署檢察官
    被      告  甲○○
                        巷2號.
                        ○○里.
上列上訴人因被告貪污案件，不服台灣高等法院中華民國九十三
年七月二十一日第二審更審判決（九十二年度重上更(三)字第六四
號，起訴案號：台灣新竹地方法院檢察署八十五年度偵字第一二
０三五、一二六三六號），提起上訴，本院判決如下：
    主  文
原判決關於甲○○部分撤銷，發回台灣高等法院。
    理  由
本件原判決以公訴意旨略稱：被告甲○○原係苗栗縣頭份鎮農會
（下稱頭份鎮農會）總幹事，彭源順（業經判刑確定）為該農會
推廣股指導員，黃文維（因死亡，已經判決不受理確定）為苗栗
縣頭份鎮茶葉產銷班（下稱產銷班）班長。緣苗栗縣政府辦理「
農業生產環境改善及加強農業產銷及推廣教育活動計劃」，向台
灣省政府農林廳申請補助款新台幣（下同）二百萬元，作為興建
「椪風茶展售中心」之用，該補助款透過苗栗縣政府撥入頭份鎮
農會，再由該農會委託產銷班辦理。故被告、黃文維及彭源順對
於台灣省政府該補助款之承辦事項，均屬受公務機關委託承辦公
務之人。湯文治（業經判決無罪確定）則為被告之配偶，因被告
在頭份鎮農會所開立帳號五五六─七號甲種活期儲蓄存款之支票
簿均交由湯文治使用，然湯文治因從商失敗及競選國民代表花費
頗鉅，導致在外負債甚多，並致其所簽發０八六七七三號，面額
一百萬元，應於民國八十五年六月三十日兌現，屬被告名義之支
票，因存款不足而遭退票。湯文治乃告知被告該紙支票已遭退票
，被告因前另涉及行使業務登載不實罪嫌，為台灣新竹地方法院
檢察署提起公訴在案（八十五年度偵續字第三二號），如該支票
帳戶再被列入拒絕往來戶，勢將影響其頭份鎮農會總幹事職位，
故與湯文治共同謀議，由被告於八十五年七月五日以電話向黃文
維借款支應，但因黃文維手上無現金，即與被告商議，由被告以
頭份鎮農會總幹事名義，先將上開二百萬元補助款中之一百萬元
，撥入黃文維在頭份鎮農會00000000號私人帳戶內，另
一百萬元則提領現金再轉借予被告使用。被告遂於同月八日上午
八時許，利用其職務上機會，指示彭源順立即辦理，彭源順明知
該筆補助款需專款專用，僅得存入產銷班在頭份鎮農會0000
000－0帳號專戶內使用，且當日該農會推廣股股長鍾年淳仍
請事假中，卻未堅拒不法命令，反屈從被告違法指示，基於偽造
印文及幫助侵占公有財物之故意，將該筆補助款分為以現金支出
一百萬元，轉帳一百萬元入黃文維私人帳戶內，及在現金支出傳
票「部門主管欄」中，盜蓋「鍾年淳」印文之方式，使得頭份鎮
農會信用部其他不知情承辦員誤以程序完備，而將台灣省政府補
助款分一百萬元以現金發放予黃文維，另一百萬元則轉存入黃文
維私人帳戶內，使黃文維順利侵占該筆公有財物，並足生損害於
鍾年淳與公眾。黃文維於取得一百萬元現金後，旋於當日上午八
、九時，再轉借予被告。被告則立即趕赴頭份鎮農會信用部上街
分部，將該筆公有補助款存入其前開甲存支票帳戶內，使湯文治
所簽發之前開支票得以註銷。嗣黃文維受他人勸告，始於同年月
十一日，將其私人帳戶內之一百萬元補助款，再轉帳入產銷班之
專戶內。旋台灣新竹地方法院檢察署根據線報隨即指揮法務部調
查局苗栗縣調查站（下稱調查站）深入查訪，被告、湯文治獲悉
檢調單位已著手調查此事，為恐案情明朗後不利於己，乃由湯文
治於同年十月間，分次返還五萬元、八萬元、十二萬元及十萬元
予黃文維，另六十五萬元原約定於台灣新竹地方法院檢察署庭訊
時，視黃文維有無附合其夫妻之辯詞，始考慮返還，但因被告、
黃文維當庭為該檢察署檢察官諭令羈押，故所餘之六十五萬元補
助款迄無著落，因認被告涉有修正前貪污治罪條例第四條第一項
第一款之侵占公有財物及刑法第二百十七條第二項之盜用印文等
罪嫌云云。然經審理結果，以不能證明被告犯罪，因而撤銷第一
審關於被告部分之科刑判決，改判諭知被告無罪，固非無見。
惟查：(一)、原判決理由先係依憑卷存黃文維就本件「椪風茶展售
中心」新建工程（下稱本件工程）與承包商文新營造股份有限公
司（下稱文新公司）所訂之工程承包契約書（下稱本件契約書）
所載，本件工程總價含營業稅為三百八十一萬六千元，該工程限
自八十五年五月十六日前開工，於同年八月十六日前應全部竣工
，且本件工程係按工程進度給付工程款，並已支付工程款二百餘
萬元等理由，說明本件工程於黃文維向頭份鎮農會請領補助款二
百萬元時，顯已執行相當之進度云云（見原判決第六頁第十四行
至第七頁第六行），亦即認定黃文維於八十五年七月八日向頭份
鎮農會請領補助款時，本件工程僅完成一部分。但嗣卻又依據證
人謝幸枝於調查站、黃文維於第一審、彭源順於原審更(二)審及此
次更審、黃文維之選任辯護人於原審上訴審暨上訴人於原審此次
更審之陳述，謂本件工程已於八十五年六月二十八日完工驗收云
云（見原判決第七頁第七行至第八頁第八行、第九頁第二行、第
三行），就本件工程究否已於八十五年六月二十八日完工驗收乙
節，前後敘述不一，自有判決理由彼此矛盾之違法。(二)、原判決
理由又以依卷附「台灣省政府農林廳公務預算補助要點」參、十
一規定，台灣省政府農林廳之補助款得視所補助計畫之執行進度
並衡酌實際需要分次撥付，且依本件契約書所載，本件工程總價
含營業稅為三百八十一萬六千元，且該工程已依工程進度給付工
程款二百餘萬元予文新公司等情，說明黃文維此時縱向頭份鎮農
會請領補助款二百萬元，仍不足弭補其所支付之工程款，焉可認
其獲有利益云云（見原判決第六頁第十一行至第七頁第六行）。
然依卷存資料所示，證人即苗栗縣政府農業局農會輔導課課長謝
玉峰於檢察官偵查中已證陳：「（如何才能提領補助款使用？）
要工程完工才能請款……」等語（見他字第三三八號卷第一四四
頁），另彭源順於原審上訴審審理時亦供稱：「（興建『椪風茶
展售中心』，撥用二百萬元之手續如何？）縣政府將款項撥到農
會的補助收入的專戶內，如要提撥款項，第一須審核工程驗收完
成……」等語（見原審上訴字卷第三十八頁），該二人均供陳本
件工程須俟完工後始得提領補助款，與前開「台灣省政府農林廳
公務預算補助要點」參、十一之規定，似不相符合，原判決對上
開謝玉峰、彭源順不利於被告之陳述，未加採納，復不說明其理
由，已嫌理由不備。又依本件契約書記載，黃文維係分別於八十
五年五月十六日、同年七月十一日各付現金二十萬元、面額一百
萬元之支票予文新公司（見偵字第一二六三六號卷第四十七頁反
面），如果無訛，則黃文維於八十五年七月八日向頭份鎮農會請
領補助款二百萬元時，其似僅支付文新公司現金二十萬元，原判
決指黃文維當時已依工程進度給付本件工程之工程款二百餘萬元
予文新公司，即與卷內所存資料不符，亦有證據上理由矛盾之違
誤。(三)、原判決雖依據證人謝幸枝於調查站、黃文維於第一審、
彭源順於原審更(二)審及此次更審、黃文維之選任辯護人於原審上
訴審暨上訴人於原審此次更審之陳述，說明本件工程已於八十五
年六月二十八日完工驗收等情（見原判決第七頁第七行至第八頁
第八行）。但依卷附本件契約書第二條、第六條所載，本件工程
之工程總價（含營業稅）為三百八十一萬六千元，且該工程係依
工程進度給付工程款，而該工程黃文維於八十五年七月十一日前
既僅給付現金二十萬元及面額一百萬元之支票予文新公司，已如
前述，則本件工程是否果於八十五年六月二十八日完工驗收？即
不能無疑。況依卷內筆錄記載，黃文維於調查站已供稱：「八十
五年七月五日、六日甲○○打電話給我，向我表示渠急需用款，
要我向農會申請領取兩百萬元補助款，再將一百萬元轉借給他使
用，我表示展售中心尚未完工，尚不需用款，沒有必要提前領取
補助款……」等語（見偵字第一二０三五號卷第二十三頁反面）
，已明確供承本件工程迄至八十五年七月五日、六日尚未完工；
另彭源順於原審更(二)審原陳稱：「（有無驗收？）有。我去驗收
的」、「（是否《八十五年》七月就已做好了？）七月份就已經
完工了。我有去驗收」（見原審上更(二)卷第二０六頁、第二０八
頁），但嗣其於原審更(三)審時則改稱：「（本案系爭椪風茶展售
中心是否你驗收？）……是我去驗收的」、「（你何時去驗收的
？）八十五年六月二十八日早上去驗收」、「（驗收時，系爭椪
風茶展售中心新建工程是否已完工？）我去驗收時，系爭工程已
完工」（見原審上更(三)卷第二三八頁、第二三九頁）各等語，就
其前往本件工程驗收之日期，前後供述不一；又證人即頭份鎮農
會會計股長謝幸枝於第一審固曾結證稱：「這二百萬元是縣政府
在五月撥下，補助款在八十五年六月底就要報銷，不然就要收回
，主辦人彭源順於六月二十八日拿一張工程發票及三張估價單，
填支付申請單（一面是申請單，一面是付款單），經過推廣股長
鍾年淳覆核，承辦人蓋驗收章後再交給我，符合程序後，我就蓋
章再交秘書轉總幹事，之後將憑證送縣政府報銷」等語（見第一
審卷第五十七頁正、反面），但對此，證人鍾年淳於調查站已證
陳：「前述補助款依規定應於會計年度（即六月底前製作支出報
表，詳列開支項目及金額附憑證彙送省府，但由於黃文維茶葉班
興建地取得有問題，因此遲遲無法在八十五年五月底前動工，報
銷出現問題，頭份鎮農會總幹事甲○○在八十五年五月初命不知
來龍去脈的我代理股長，要我在六月底前報銷，我則交主辦人彭
源順辦理，彭源順則先以應付帳款處理，向苖栗縣政府報銷前述
補助款」等語（見他字第三三八號卷第五十四頁），參以被告亦
坦承稱：「該款（本件工程補助款）必須在八十五會計年度內（
即八十五年六月三十日前）完成報銷程序，茶葉產銷班必須檢附
憑證，始可動支該補助款」等語（見他字第三三八號卷第七十四
頁反面、第七十五頁），及苗栗縣政府農業局復於八十四年八月
二日之簽稿復稱：「……本案擬函請各有關農會依細部計劃說明
書內容執行，並於工程發包後，將合約書副本報府先行撥款，俟
工程完成後，再行轉正」，嗣並經該縣縣長核可辦理，有該簽稿
影本附卷可稽（見他字第三三八號卷第一四六頁）。倘前開陳述
或證據皆無誤，本件工程是否在八十五年五月底前因土地取得發
生問題而未能動工，且迄同年六月底仍未完工，被告為免補助款
不能依限報銷，乃指示鍾年淳轉交代彭源順先於同年六月底前辦
理報銷？彭源順亦因該工程實際尚未完工，故以「應付帳款」將
補助款存放在頭份鎮農會而未發給黃文維？亦值研酌；另原判決
復以證人謝幸枝於第一審證陳本件工程補助款之申請符合程序，
且已將憑證送交縣政府報銷，因該款項並未提領乃暫放於應付款
項帳戶內，且證人即產銷班書記許時穩亦證稱該椪風茶展售中心
是黃文維獨資興建，在籌備會議時就有提到如果有補助款，班員
同意授權黃文維統籌運用或提領調度各等語，據謂本件工程在黃
文維完工驗收，經彭源順於八十五年六月二十八日檢附原始憑證
，填具支付申請單，依法呈報苗栗縣政府報銷該補助款後，該補
助款應即屬於獨資興建該工程之黃文維所得提領、調度，僅於其
尚未提領前暫放於頭份鎮農會應付款項帳戶內，則黃文維嗣於同
年七月八日以其個人名義向頭份鎮農會領取該補助款，或於其領
出後將其中一百萬元存入其私人帳戶，顯係其基於合法權源之所
為，不能謂其違背法令，而有侵占公款或圖利之事實云云（見原
判決第九頁第十三行至第十頁第十行），並據此推論被告亦不成
立犯罪。但本件工程是否於八十五年六月二十八日已完工驗收？
被告是否為免本件工程補助款不能依限報銷，方指示鍾年淳輾轉
交代彭源順先於同年六月底前向苗栗縣政府辦理報銷手續？均有
疑義，已如前述。且彭源順於原審上訴審亦陳稱：如要提撥補助
款項，須由產銷班的班長具名領取等語（見原審上訴字卷第三十
八頁），再參酌卷附黃文維於八十五年七月八日向頭份鎮農會領
取該二百萬元補助款時所出具之收據影本，其上所載領款人為「
頭份椪風茶產銷班」，緊在旁簽章者則有「班長：黃文維」、「
書記：許時穩」、「會計：許時安」（見偵字第一二六三六號卷
第四十九頁），該收據既須以「頭份椪風茶產銷班」為領款人，
而非以「黃文維」為領款人，且須由「班長」、「書記」、「會
計」等人共同在旁簽章，則「頭份椪風茶產銷班」是否等同「黃
文維」？該補助款是否屬「黃文維」個人所有？即不能無疑。又
依證人許時穩前開供述內容，本件工程之興建既須邀集包括許時
穩在內之班員召開籌備會議，且於會議中並提到若有補助款，班
員同意授權黃文維統籌運用或提領調度，則苟本件工程之興建屬
黃文維個人情事，何以須邀集產銷班之班員召開籌備會議？若補
助款歸黃文維一人所有，又何須其他班員授權黃文維調度、運用
？縱本件工程確如證人許時穩所陳實際上係由黃文維獨資興建，
但既以產銷班之名義向苗栗縣政府提出補助款之申請並獲核准，
能否謂該補助款為黃文維私人所有？亦非無疑。上開疑點實情為
何？均與被告是否成立犯罪相關聯，為明真相，並維公平正義，
自應詳予調查。乃原審未根究明白，復未於理由內予以敘明，遽
行判決，自嫌速斷。檢察官上訴意旨執此指摘原判決關於被告部
分不當，非無理由，認該部分仍應發回更審，期臻翔適。至被告
被訴涉有刑法第二百十七條第二項之盜用印文罪嫌部分，因公訴
意旨認與前開經發回部分有牽連犯裁判上一罪關係，基於審判不
可分原則，應併予發回。
據上論結，應依刑事訴訟法第三百九十七條、第四百零一條，判
決如主文。
中    華    民    國  九十五  年    一    月  十二    日
                      最高法院刑事第十一庭
                          審判長法官  陳  世  雄
                                法官  魏  新  和
                                法官  吳  信  銘
                                法官  徐  文  亮
                                法官  蕭  仰  歸
      本件正本證明與原本無異
                                      書  記  官
中    華    民    國  九十五  年    一    月  十七    日
                                                Ｒ


司法院資訊處製作；財團法人民間司法改革基金會備份。
